【裁判字號】    97,易,996
【裁判日期】    971208
【裁判案由】    勞動基準法
【裁判全文】
臺灣臺北地方法院刑事判決               97年度易字第996號
公  訴  人  臺灣臺北地方法院檢察署檢察官
被      告  生活品味文化傳播股份有限公司
兼  代表人  乙○○
上二人共同
選任辯護人  黃宗哲律師
            尤英夫律師
            胡智忠律師
上列被告等因違反勞動基準法案件，經檢察官聲請簡易判決處刑
（96年度偵字第16358 號），本院認為不宜以簡易判決，改依通
常程序審理，判決如下：
    主  文
生活品味文化傳播股份有限公司、乙○○均無罪。
    理  由
一、本件聲請簡易判決處刑意旨略以：被告乙○○係被告生活品
    味文化傳播股份有限公司（下稱生活品味公司）之負責人，
    為勞動基準法第2 條第2 款所稱之雇主，自民國94年11月8
    日起至96年2 月5 日止，僱用告訴人丙○○從事編輯工作，
    明知雇主以勞動基準法第11條第5 款勞工對於所擔任之工作
    確不能勝任為由終止勞動契約時，應依同法第17條之規定給
    付資遣費，竟於96年2 月5 日，以告訴人安胎請假日數過多
    ，不適任工作為由，預告於同日終止與告訴人之勞動契約，
    然未依勞動基準法第17條之規定發給資遣費，嗣經告訴人向
    臺北縣政府勞工局申訴調解仍無結果。因認被告乙○○、生
    活品味公司分別涉有違反勞動基準法第17條、第78條及第81
    條之罪嫌等語。
二、按犯罪事實應依證據認定之，無證據不得認定其犯罪事實。
    又不能證明被告犯罪者，應諭知無罪之判決，刑事訴訟法第
    154 條第2 項、第301 條第1 項，分別定有明文。再按事實
    之認定，應憑證據，如未能發現相當證據，或證據不足以證
    明，自不能以推測或擬制之方法，為裁判基礎；且認定不利
    於被告之事實須依積極證據，苟積極證據不足為不利於被告
    事實之認定時，即應為有利於被告之認定；另認定犯罪事實
    所憑之證據，雖不以直接證據為限，間接證據亦包括在內，
    然無論直接證據或間接證據，其為訴訟上之證明，須於通常
    一般之人均不致有所懷疑，而得確信其為真實之程度者，始
    得據之為有罪之認定，倘其證明尚未達到此一程度，而有合
    理之懷疑存在，無從使事實審法院得有罪之確信時，即應由
    法院為諭知被告無罪之判決（最高法院40年臺上字第86號、
    76年臺上字第4986號判例意旨參照）。
三、公訴人認被告涉有上開罪嫌，無非係以被告前揭犯行，業據
    告訴人指訴明確，並有臺北縣政府勞工局勞資爭議協調會議
    記錄、臺北縣政府勞工局訪談記錄、告訴人95年12月至96年
    2 月之出勤記錄表、95年12月至96年1 月之請假單及行政院
    勞工委員會兩性工作平等委員會96勞動3 字第0960130815號
    審議書等件資為論據。訊據被告兼生活品味公司代表人乙○○固承認其為生活品味公司之負責人兼總經理，且告訴人丙○○有於94年11月8 日起至96年2 月5 日止任職於生活品味
    公司之事實，惟堅決否認有何違反勞動基準法之犯行，並辯
    稱：告訴人自95年12月8 日起，以孕吐、身體不適為由，經
    常不到公司上班，且未依勞動基準法規定及公司請假規則，
    於請假日數超過2 日以上時，檢附醫院診斷證明給各級主管
    簽核，是於95年12月底，告訴人之直屬主管丁○○就告訴人
    出勤曠職狀況與告訴人進行協商，告訴人口頭同意願意自動
    離職轉作按件計酬之外稿編輯人員，且將當時其手上未完成
    之工作交接他人，被告生活品味公司遂同意將告訴人於95年
    12月份之所有曠職日改為請假日，並給付告訴人95年12月份
    之薪資，惟告訴人未立即辦理離職手續，但亦未繼續至公司
    上班，直到96年1 月底，告訴人又出現在被告生活品味公司
    ，表示不想離職成為外稿人員並反悔雙方之前所達成之口頭
    協議，進而伊於96年2 月5 日，與告訴人再度協商，告訴人
    又同意按原先的協議轉為外稿人員而辭職，告訴人之主管便
    同意再次簽核告訴人96年1 月份補請之假單，並給付96年1
    月份之薪資，故伊是依據告訴人與其主管丁○○先前之協議
    約定讓告訴人自動離職，且轉為外稿人員，並未違反勞基法
    等語。其選任辯護人之辯護意旨略如下：告訴人於95年12月
    份因曠職太多，表示要請病假，但均未檢附任何醫院診斷證
    明，僅提出醫院就診收據，依勞基法第12條規定及被告公司
    之工作規則第貳類第7 項第1 條規定，告訴人已構成不需預
    告即可終止勞動契約之事由，然被告乙○○為顧及多年同事
    情誼及避免告訴人被扣薪，指派告訴人之主管丁○○與告訴
    人協商，告訴人當時即口頭表示願意自動離職，惟直至96年
    1 月，告訴人仍以前開方法繼續曠職長達23天，縱採取有醫
    院收據即可請假之標準，於96年1 月22日至24日、26日至30
    日，告訴人亦未提出任何醫院收據，已達勞基法規定無正當
    理由連續曠職3 日以上，雇主得不經預告即逕行終止勞動契
    約而給予曠職解雇免職處分之標準。倘若告訴人未曾答應願
    意自動離職，告訴人之主管何需在95年12月底及96年2 月5
    日簽核被告補請之病假單，被告生活品味公司又何需給付告
    訴人95年12月及96年1 月份之薪資，顯見被告生活品味公司
    是依告訴人原先之自動離職協議而為，被告乙○○並無非法
    解雇告訴人而不給付資遣費之犯罪故意等語。
四、經查：
（一）查被告乙○○為被告生活品味公司之代表人兼總經理，且
      告訴人雖於94年11月8 日起至96年2 月5 日止任職於被告
      生活品味公司，但於95年12月份內有95年12月8 日起至95
      年12月14日、95年12月18日、95年12月21日、95年12月22
      日、95年12月25日、95年12月26日、95年12月28日等日均
      未上班，且95年12月15日有2 小時未上班、95年12月19日
      、95年12月20日及95年12月23日均有3.5 小時未上班、95
      年12月27日有4 小時未上班、95年12月29日有5 小時未上
      班。其次，告訴人於96年1 月份內有96年1 月2 日起至96
      年1 月3 日止、96年1 月6 日、96年1 月8 日、96年1 月
      9 日、96年1 月11日起至96年1 月20日止、96年1 月22日
      起至96年1 月29日等日止均未上班、96年1 月4 日、96年
      1 月5 日、96年1 月30日均有3.5 小時未上班、96年1 月
      10日有4 小時未上班等情，業經被告乙○○於本院審理時
      供承綦詳，且核與證人即告訴人丙○○在本院之證述大致
      相符（見本院卷第39頁背面），並有丙○○95年12月至96
      年1 月之全部請假單在卷可稽（見本院卷第142 頁反面至
      第153 頁），故前情首堪認定。
（二）證人即告訴人直屬上級主管丁○○於本院審理時到庭結證
      稱：丙○○於95年12月出勤的狀況不穩定，當時丙○○稱
      因懷孕身體不舒服。但直到95年12月31日之前，伊並沒有
      見過醫生證明，伊當時有將丙○○的情形告知被告乙○○
      。當時決定要請丙○○轉為外稿人員，即丙○○辭職之後
      ，再擔任公司的外稿人員。丙○○有同意，並把她的工作
      交接給公司一位周小姐，但於95年12月丙○○同意轉為外
      稿人員之後，並沒有辭職。於96年1 月份一開始不知道丙○○為何又到生活品味公司上班，後來又詢問過丙○○，
      才知道她又要來公司上班，但於96年1 月份只記得來1 、
      2 天。當時伊又將丙○○1 月份的狀況告知被告乙○○，
      公司再度同意讓丙○○轉成外稿人員，但於96年2 月伊有
      請丙○○向被告乙○○親自說明她願意轉為外稿人員，因
      伊擔心丙○○又反悔，但伊不清楚丙○○跟乙○○談過之
      後的結果。之後96年2 月份丙○○有辭職等語綦詳（見本
      院卷第278 頁反面至第282 頁），且參證人即告訴人丙○○於本院審理時到庭結證所稱：從94年11月8 日起到被告
      生活品味公司擔任書籍的編輯，於96年2 月6 日離職。伊
      的主管丁○○大概在95年12月底時先跟伊說是否要留職停
      薪，伊說不要。到了96年1 月初，因書籍的出版進度很趕
      ，丁○○又叫伊把手上負責的這本書的工作先移交給同事
      處理，才能趕在書展之前完成，之後伊還是連續請病假，
      一直到1 月30日上午覺得孕吐的狀況稍緩，下午到公司上
      班，之後就正常上班，直到2 月1 日下午，主管丁○○就
      約談伊，說公司希望伊轉做外包人員，就是自動離職的意
      思，因伊出勤、生病的狀況公司覺得不能接受，伊告訴丁○○不要轉作外包，希望丁○○轉達討論的結果給老闆乙○○。到了2 月5 日上午丁○○又跟伊談，伊回答說不要
      轉作外包，他叫伊自己去跟老闆談。伊當天就去找被告乙○○談，伊很確定的問被告乙○○是否要解僱伊，被告乙○○有說是要解僱伊，所以2 月6 日伊就到公司跟同事交
      接工作，拿公司制式的離職程序表單給主管、老闆、人事
      部門簽核，完成離職手續離職。離職通知書都是伊打字的
      ，格式是公司的制式表格。「免職」欄塗黑的動作是伊做
      的，因老闆很明確的講就是免職，被告乙○○也是看了沒
      問題才簽名等語（見本院卷第38頁反面至第41頁），是綜
      上可知，身為直屬主管之證人陳炳勝與告訴人確曾於95年
      12月就該月份出勤不正常之問題進行洽談，告訴人縱使當
      時確曾向證人陳炳勝表示同意將辭職，但實際上並未曾向
      被告生活品味公司提出任何辭職之意思表示，是此時被告
      生活品味公司與告訴人間之勞動契約仍存續。嗣證人丁○○及被告乙○○雖於96年2 月份均曾再與告訴人洽談，但
      告訴人此次仍未自行向被告生活品味公司提出辭職之意思
      表示。且告訴人係於96年2 月6 日提出載明離職原因為「
      免職」之離職通知書，並部門主管、總經理、人力資源部
      均在該通知書上簽署，嗣亦經被告生活品味公司發給載明
      離職原因為「免職」之離職證明書，是於上開期日被告生
      活品味公司與告訴人間之勞動契約始終止之事實，亦有上
      開離職通知書及離職證明書影本在卷可稽（見臺灣臺北地
      方法院檢察署96年度他字第3401號卷第19頁）。其次，被
      告乙○○曾於本院審理時自承：公司離職聲請書上有很多
      欄位可以填寫，「請辭」是自己辭職，「免職」是因法定
      的原因請員工離開，而「資遣」是因公司原因請員工離開
      等語綦詳（見本院卷第203 頁反面、第204 頁），是被告
      乙○○清楚知悉公司之離職通知書中本即備有上開欄位以
      供填寫，且明確瞭解各個欄位填寫時所代表之意涵，茲由
      上開告訴人之離職通知書上以觀，可知被告乙○○在其上
      有親自簽名，顯見被告清楚知悉在該公司離職聲請書上係
      勾選「免職」之欄位，而非「請辭」欄位，進而可得告訴
      人並非自動於96年2 月辭職之結論，是被告乙○○辯稱：
      伊是依據告訴人與其主管丁○○先前之協議約定讓告訴人
      自動離職，且轉為外稿人員云云，應與事實未合，難以採
      信。再者，由卷附離職交接清單以觀（見本院卷第44頁）
      ，可知告訴人於96年2 月6 日離職時，曾出具離職交接清
      單與同事甲○，清單上載明移交之物品、資料與待處理之
      事項，並經交接人員與主管簽名等情，但另與卷附告訴人
      於96年1 月5 日所出具之「500 種醬料大全聯絡事項清單
      」對照觀之（見本院卷第45頁至第46頁），可知後者不但
      沒有主管及交接人員之簽名，且內容均係交代該「500 種
      醬料大全」1 書於編輯過程中尚未完成部分之應注意事項
      ，應僅係進行單一工作之移交而已，並非為離職時之交接
      ，故更能推知告訴人於95年12月底與丁○○就出勤狀況協
      商後，告訴人並未自動請辭之結論。從而，告訴人係經被
      告生活品味公司終止勞動契約，並非主動辭職乙節，堪予
      認定。
（三）按勞工無正當理由繼續曠工3 日，或一個月內曠工達6 日
      者，雇主得不經預告終止契約，但應自知悉其情形之日起
      ，30日內為之，勞動基準法第12條第1 項第6 款、第2 項
      分別定有明文，且按依第12條規定終止勞動契約者，勞工
      不得向雇主請求加發預告期間工資及資遣費，勞動基準法
      第18條第1 款亦著有明文。經查，如前所述，被告生活品
      味公司係於96年2 月6 日終止與告訴人間之勞動契約，若
      由該日回溯30日以觀，可知告訴人於96年1 月8 日起，共
      有96年1 月8 日、96年1 月9 日、96年1 月11日起至96年
      1 月20日止、96年1 月22日起至96年1 月29日等日止等16
      日全天均未上班，且於96年1 月30日有3.5 小時未上班、
      96年1 月10日有4 小時未上班等情。其次，由卷附組織管
      理規章貳、人事七、請假1.員工請假休假辦法第5.2 點之
      內容以觀（見本院卷第155 頁），可知員工請假天數在2
      天（含）以內，由單位主管及部門主管核決，若在2 天以
      上，則必須再轉呈副總經理或總經理核准，惟再由上開期
      日之告訴人請假單觀之（見本院卷第149 頁、第150 頁反
      面、第151 頁、第153 頁），即可知其上雖均經單位主管
      簽章，但告訴人於96年1 月6 日上午8 時45分起至96年1
      月10日14時止共3 日4 時之請假單、於95年1 月15日上午
      8 時30分起至96年1 月17日17時45分止共3 日之請假單、
      於95年1 月18日上午8 時30分起至96年1 月20日17時45分
      止共3 日之請假單，於95年1 月22日上午8 時45分起至96
      年1 月30日12時15分止共6 日3.5 時之請假單，均欲請假
      超過2 日，但請假單上未曾由總經理簽章，是依據前開請
      假休假辦法之規定，告訴人就上開日期之請假程序，並未
      經身為總經理之被告乙○○核准，是其請假程序並未完成
      ，而告訴人於該等期日亦未至公司上班，故告訴人於96年
      1 月6 日之後，不但該月份曠職總日數超過15日，並連續
      曠職3 日以上之情形亦達4 次。再者，上開曠職日數中，
      僅有96年1 月8 日、96年1 月12日、96年1 月15日、96年
      1 月20日、96年1 月25日等5 日有提出門診收據或診斷證
      明書，但其餘期日均未提出依據以證明係因正當理由而曠
      工。從而，被告於法定期限內即96年2 月6 日以告訴人無
      正當理由繼續曠工3 日及一個月內曠工達6 日為理由，不
      經預告終止與告訴人間之勞動契約，應屬合法，且依據首
      揭規定，告訴人亦不得向被告請求發給資遣費。
（四）綜上，告訴人雖係經被告生活品味公司終止勞動契約，並
      非主動辭職，但被告係於法定期限內依據勞動基準法第12
      條第1 項第6 款「無正當理由繼續曠工3 日或1 個月內曠
      工達6 日」之規定終止與告訴人間之勞動契約，是依據勞
      動基準法第18條第1 款之規定，告訴人並不得向雇主請求
      資遣費，進而被告乙○○、生活品味公司雖未給付告訴人
      資遣費，仍無未依勞動基準法第17條之規定給付資遣費，
      而分別違反勞動基準法第78條、第81條規定之可能。至公
      訴人其他引為證據之臺北縣政府勞工局勞資爭議協調會議
      記錄、臺北縣政府勞工局訪談記錄、及行政院勞工委員會
      兩性工作平等委員會96勞動3 字第0960130815號審議書等
      證據，僅得證明告訴人與被告間因勞資糾紛及性別歧視議
      題在行政程序上處理之經過，誠難認其論證在訴訟上之證
      明，已達於使一般人均不致產生合理懷疑之高度蓋然性程
      度，尚難採為認定被告乙○○及生活品味公司分別違反勞
      動基準法第17條、78條及第81條罪嫌之依據。
四、綜上所述，本件公訴人所舉證據均尚不足以證明被告乙○○
    及生活品味公司確分別有違反勞動基準法第17條、78條及第
    81條規定之犯行。此外，本院復查無其他積極證據足資證明
    被告乙○○有公訴人所指上揭違反勞動基準法第78條、第17
    條之犯行，不能證明被告乙○○犯罪，進而亦無從依據勞動
    基準法第81條之規定，處罰由被告乙○○擔任代表人之被告
    生活品味公司，故揆諸前揭法條規定及判例意旨說明，自應
    諭知被告生活品味公司及乙○○均無罪之判決。
五、據上論斷，應依刑事訴訟法第452 條、第301 條第1 項，判
    決如主文。
本案經檢察官楊雅清到庭執行職務
中    華    民    國    97    年    12    月    8     日
                  刑事第十七庭法  官  葉力旗
以上正本證明與原本無異。
如不服本判決，應於判決送達後10日內，向本院提出上訴狀。
                              書記官  林碧華
中    華    民    國    97    年    12    月    8     日


司法院資訊處製作；財團法人民間司法改革基金會備份。
